臺灣板橋地方法院民事判決　　　　　　　　　　　　九十三年度簡上字第一０五號
　　上　訴　人　丙○○
　　被上訴人　　乙○○○
右當事人間請求履行契約事件，上訴人對於中華民國九十三年二月十七日本院板橋簡
易庭九十二年度板簡字第一八九六號第一審簡易判決，提起上訴，本院於民國九十三
年七月七日言詞辯論終結，判決如左：
    主  文
原判決關於駁回上訴人後開第二項之訴部分，及訴訟費用之裁判均廢棄。
被上訴人應給付上訴人新台幣參拾貳萬零玖佰柒拾陸元，及自民國九十二年八月六日
起至清償日止按年息百分之五計算之利息。
其餘上訴駁回。
第一、二審訴訟費用由被上訴人負擔。
    事  實
甲、上訴人方面：
一、聲明：被上訴人應給付上訴人新台幣（下同）三十二萬零九百七十六元，及自民
    國九十二年六月三十日起至清償日止按年息百分之五計算之利息等語。
二、陳述：除與原判決記載相同者，茲引用之外，補稱：
    (一)原審判決認兩造簽訂同意書之真意為於拍賣程序後被上訴人應支付分配所得之
      金額較原來以非自用住宅申報地價稅多出部分之二分之一予上訴人為報酬。惟
      同意書之文字已表示執行法院核定分配予被上訴人分配款由被上訴人得二百三
      十萬元，其餘給上訴人，被上訴人自不得捨契約文字另為曲解。
    (二)原審判決認兩造既同意更改上訴人之報酬，上訴人並已收取報酬，再依原契約
      請求被上訴人給付原約定報酬，於法未合。惟上訴人出具收據之內容為「茲已
      領取鄭秀鳳支付之新台幣參拾萬元整，乃代轉送本票乙張（NO 018902）於甲
      ○○○」等語，僅能證明上訴人有自被上訴人處收取三十萬元之事實，無法證
      明兩造有變更上訴人報酬之合意存在。
    (三)上訴人依同意書所得請求被上訴人給付之六十二萬零九百七十六元報酬，其中
      大部分是要給訴外人甲○○○，否則，甲○○○當無犧牲其一生一次之土地增
      值優惠稅率之理，上訴人絕無隱瞞事實，同意書亦無顯失公平之情事。
三、證據：援用第一審所提證據，並聲請訊問證人甲○○○。
乙、被上訴人方面：
一、聲明：求為判決駁回上訴。
二、陳述與證據：引用與原判決相同之記載，並援用第一審所提證據。
    理  由
一、上訴人主張：(一)緣訴外人甲○○○所有板橋市○○路○段三一八巷二十弄十三號
    房地（下稱系爭房地），於九十一年五月二日經法院強制執行拍定後，被上訴人
    即與訴外人聯絡，並請訴外人甲○○○將其一生一次自用稅率權利辦給被上訴人
    ，以增加債權受償。訴外人甲○○○後於九十一年五月九日告知上訴人，上述房
    地於拍賣期間，經多次流標後；被上訴人欲以拿回二百五十萬元整與訴外人甲○
    ○○和解乙事，並就上述事宜及辦理土增稅自用等事委任上訴人協商處理。(二)上
    訴人接受委任後，即和被上訴人進行協商，協商期日達數月之久（九十一年五月
    至同年八月）。期間被上訴人稱就債權債務事宜，須與律師商量，後協商結果，
    被上訴人同意取回金額從二百五十萬元降為二百三十萬元整，上訴人並得負責代
    辦訴外人土增稅自用適用事宜。(三)兩造遂於九十一年八月六日簽署同意書，就上
    訴人辦理訴外人甲○○○因所有系爭房地拍賣事件中，將其土地增值稅改按自用
    其餘均歸上訴人所有。經查系爭房地未適用自用住宅優惠稅率前，被上訴人僅能
    分配二百零一萬八千二百七十二元；適用優惠稅率後，被上訴人共分得案款二百
    九十二萬零九百七十六元，依約定被上訴人應給付六十二萬零九百七十六元。詎
    料，待上訴人完成同意書中之約定事項，由被上訴人領得退稅款項後，被上訴人
    僅支付上訴人三十萬元，即藉口多項理由逃避支付。(四)被上訴人從事民間金融貸
    放有多起經驗（上訴人查知台北地方法院九十一年民執字第二七七七六號黃股，
    同年五月二十九日拍定案件，被上訴人亦為民間抵押設定人）不可能不知土地稅
    額多寡（稅捐處、上網皆可查詢稅額。）會影響債權受償（因土地稅額優於一切
    債權）；且前述訴外人房地拍定後，被上訴人請訴外人辦理土增稅自用，以利受
    償乙事，已計算稅額，及本身受償金額後為之。核被上訴人抗辯，兩造簽署同意
    書之真意為，將拍賣後被上訴人實際分配之金額減去二百三十萬後，兩造各得二
    分之一云云，顯屬不足採信。(五)爰依契約之約定，請求被上訴人應給付上訴人餘
    款三十二萬零九百七十六元，及自九十二年六月三十日起至清償日止按年息百分
    之五計算之利息等語。
二、被上訴人則辯稱：(一)查本件契約簽訂時，上訴人係與被上訴人約定訴外人甲○○
    ○之不動產拍賣後，若以非自用住宅申報土地增值稅，扣除土地增值稅後，據上
    訴人稱被上訴人可分得約二百一十八萬元，而由上訴人代為辦理改以自用住宅申
    報土地增值稅扣除稅額後，被上訴人約可分配得二百四十萬左右，較原來多出之
    約二十萬元，則由上訴人與被上訴人各得二分之一即十萬元。雖仍不足以清償被
    上訴人之債權，惟既得分配到較高之金額，上訴人亦勉強接受。按解釋當事人之
    契約，應以當事人立約當時之真意為準，而真意何在，又應以過去事實及其他一
    切證據資料為斷定之標準，不能拘泥文字致失真意。最高法院三九年臺上字一○
    五三號判例著有明文。本件契約之真意應為於拍賣程序後被上訴人應支付分配所
    得之金額較原來以非自用住宅申報地價稅所多出部份之二分之一予上訴人為報酬
    。(二)上訴人係為被上訴人之債務人甲○○○代辦債務清償事宜之人，被上訴人因
    信其乃專業人士，其公司又係專營與此相關之業務，對稅率金額及拍賣價額等細
    節應知之甚詳，遂與之簽訂契約，被上訴人按原約定將拍賣後被上訴人實際分配
    之金額二百九十四萬八千二百七十六元減去二百三十萬後，給付一半金額即三十
    萬元予上訴人，上訴人於此亦無異議，而今竟再提起本件訴訟請求被上訴人應再
    給付三十二萬餘元，顯無理由云云。
三、經查上訴人主張兩造於九十一年八月六日簽署同意書，約定就上訴人辦理訴外人
    甲○○○因所有系爭房地拍賣事件中，將其土地增值稅改按自用住宅優惠稅率課
    徵，同意法院核定分配被上訴人分配款，被上訴人得二百三十萬元，其餘均歸上
    訴人所有，及嗣後經上訴人適用優惠稅率後，被上訴人共分得案款二百九十二萬
    零九百七十六元（不含執行費），惟僅支付上訴人三十萬元之事實，已據提出同
    意書、本院九十年度執字第一八○四四號分配表與九十二年四月七日執行處函各
    一件為證，復為被告所不爭執，自堪信為真實。
四、按解釋契約，固須探求當事人立約時之真意，不能拘泥於契約之文字，但契約文
    字業已表示當事人真意，無須別事探求者，即不得反捨契約文字而更為曲解，最
    高法院十七年度上字第一一一八號判例著有明文。經查兩造於九十一年八月六日
    所簽訂之同意書，明確記載「立書人：乙○○○同意丙○○代辦債務人：甲○○
    ○位於板橋市○○路○段三一八巷二十弄十三號樓之房地拍賣後土增稅改按自用
    予立書人之分配款，立書人得款新台幣貳佰參拾萬元整，其餘給代辦人。立書人
    不得以債務人仍（積欠）債務為由從中扣抵」等文句，而系爭房地適用自用住宅
    優惠稅率後被上訴人分得案款二百九十二萬零九百七十六元（不含執行費），已
    詳述如前，扣除二百三十萬元後，被上訴人應給付上訴人六十二萬零九百七十六
    元，惟被上訴人僅給付上訴人三十萬元，則上訴人自得依據同意書之約定請求被
    上訴人給付三十二萬零九百七十六元。
五、被上訴人雖辯稱：兩造簽署同意書時，上訴人隱匿事實真象，向被上訴人詐稱如
    以非自用住宅申報土地增值稅，扣除土地增值稅後，被上訴人可分得約二百一十
    八萬元，如由上訴人代為辦理改以自用住宅申報土地增值稅扣除稅額後，被上訴
    人約可分配得二百四十萬元左右，較原來多出之約二十萬元，則由上訴人與被上
    訴人各得二分之一即十萬元，而被上訴人於拍賣後按原約定將拍賣後被上訴人實
    際分配之金額二百九十四萬八千二百七十六元（含執行費二萬七千三百元），減
    去二百三十萬後，給付一半金額即三十萬元予上訴人，上訴人再請求被上訴人給
    付三十萬元，為無理由云云。惟查：
    (一)按被詐欺而為意思表示者，主張被詐欺而為表示之當事人，應就此項事實負舉
      證之責任，最高法院四十四年度台上字第七十五號判例著有明文。被上訴人雖
      抗辯：其係因上訴人詐稱系爭房地適用自用住宅申報土地增值稅後，可分得二
      百四十萬元左右，兩造各得二分之一即十萬元，故於同意書上書立「被上訴人
      得款二百三十萬元，其餘給上訴人」等字句云云，惟僅空言主張，未能舉證以
      實其說。況兩造簽訂同意書之真意茍係退稅所得利益各得二分之一，則本件退
      稅款為九十萬二千七百零四元，有九十二年四月七日本院九十年度執字第一八
      ○四四號函一件在卷足憑，被上訴人須給付上訴人之款項應為四十五萬一千三
      百五十四元，而非三十萬元。核被上訴人此部分之抗辯，既未舉證，復與事實
      不符，顯屬無可採信。
    (二)系爭房地未適用自用住宅優惠稅率前，被上訴人可分得之案款為二百零一萬八
      千二百七十二元（不含執行費），有本院九十一年度執字第一八○四四號九十
      一年十月二十二日分配表在卷足憑，而系爭房地適用自用住宅優惠稅率後，參
      酌兩造前揭同意書之約定，被上訴人可分得二百三十萬元（不含執行費），較
      未適用前多出二十八萬一千七百二十八元。被上訴人雖可分得六十二萬零九百
      七十六元，然上訴人於本院九十三年七月七日審理時陳稱：其僅收取其中之二
      十萬元，其餘四十二萬零九百七十六元係要交給付訴外人甲○○○，因為怕被
      上訴人去找訴外人，不敢寫說直接要給訴外人等語，核與證人甲○○○於本院
      九十三年五月十三日審理時證稱：上訴人辦理本件退稅要抽二十萬元，抽了以
      後就沒有費用等語相符，自堪信為真實，是上訴人收取二十萬元之報酬，其約
      定對被上訴人並無顯失公平之情事。況系爭房屋係因訴外人甲○○○使用一生
      一次之土地增值優惠稅率始獲退增值稅款九十萬二千七百零四元，茍由被上訴
      人獲得六十萬二千七百零四元，上訴人獲得二十萬元，則訴外人僅能獲得十萬
      元，衡情訴外人當不致於他人獲取高額利益，自己僅獲些許利益之情形下，使
      用其一生一次之土地增值優惠稅率。核上訴人所主張本件同意書約定之退稅款
      分配細節，顯與常情相符，難認對被上訴人有何隱瞞情事。
    (三)上訴人於九十二年五月十九日收受被上訴人給付三十萬元時，固曾出具收據一
      紙，註明「茲已領取乙○○○支付之新台幣參拾萬元整，及代轉送本票乙張（
      NO 018902)於甲○○○... 中華民國九十二年五月十九日」等文句，然前開本
      票嗣後並未兌現，並由上訴人取回之事實，已據被上訴人於本院九十三年七月
      七日審理時自認在案。茍兩造於九十二年五月九日就更改報酬已達成意思表示
      合致，因上訴人向被上訴人收取之現金或本票除包括上訴人之報酬外，尚包括
      應給付予訴外人甲○○○之款項，衡情被上訴人自不得於嗣後向訴外人索回前
      開本票。徵諸被上訴人於嗣後尚得向訴外人索回前開本票之事實，自堪認上訴
      人於九十二年五月十九日出具之收據，僅係單純收受現金與本票之證明，而非
      就更改報酬另行達成合意，上訴人自仍得依同意書之約定請求被上訴人給付原
      約定款項。
六、從而，上訴人本於同意書之法律關係，請求被上訴人給付三十二萬零九百七十六
    元，及自九十二年八月六日即支付命令送達翌日起至清償日止按年息百分之五計
    算之利息，為有理由，應予准許。至於上訴人請求自九十二年六月三十日起至同
    年八月五日止按年息百分之五計算之利息部分，因兩造同意書並未就給付約定確
    定期限，參酌民法第二百二十九條第一項、二百三十三條第一項規定，被上訴人
    自受支付命令之送達始負給付遲延利息之義務，是上訴人請求支付命令送達前之
    法定遲延利息，於法無據，應予駁回。原審就上開應准許部分，為上訴人敗訴之
    判決，尚有未洽，上訴意旨求予廢棄改判，為有理由，爰由本院予以廢棄改判如
    主文第二項所示。至於上訴人請求不應准許部分，原審為上訴人敗訴之判決，經
    核於法並無不合，上訴意旨求予廢棄改判，為無理由，應駁回其上訴。
七、本件事證已臻明確，兩造其餘攻擊防禦方法及所為舉證，均與本判決結果不生影
    響，爰不逐一論述，附此說明。
八、據上論結，本件上訴為一部有理由，一部無理由，依民事訴訟法第四百三十六條
    之一第三項、第四百五十條、第四百四十九條第一項、第七十九條，判決如主文
    。
中　　　華　　　民　　　國　　九十三　　年　　　七　　　月　　 十四 　　日
                                臺灣板橋地方法院民事第三庭
                                  審判長法  官  黃麟倫
                                        法  官  徐玉玲
                                        法  官  何君豪
右正本證明與原本無異
本件不得上訴
中　　　華　　　民　　　國　　九十三　　年　　　七　　　月　　 十四 　　日
                                        書記官  蕭興南
